臺灣高等法院高雄分院刑事判決　　　　 96年度上易字第225號
上　訴　人
即　被　告　甲○○○
上列上訴人因詐欺案件，不服臺灣屏東地方法院95年度易字第46
4 號中華民國95年12月21日第一審判決（起訴案號：臺灣屏東地
方法院檢察署95年度偵字第3514號），提起上訴，本院判決如下
：
    主  文
原判決撤銷。
甲○○○幫助意圖為自己不法之所有，以詐術使人將本人之物交
付，處拘役伍拾伍日，如易科罰金，以銀元佰元（即新臺幣玖
佰元）折算壹日。
    事  實
一、甲○○○因個人經濟情況不佳，於民國95年2 月間見自由時
    報刊登貸款廣告，即以電話聯絡擬借款新臺幣（下同）30萬
    元，對方要求須先至郵局辦理語音密碼後並交付郵局存摺及
    提款卡以作為貸款條件，而甲○○○在已預見金融機構帳戶
    係個人理財之重要工具，關係個人財產、信用之表徵，如交
    予他人使用，有供作財產犯罪用途之可能，及可預見在分類
    廣告上刊登者係收集金融機構帳戶及提款卡供犯罪之用，而
    一般人取得他人存摺之目的在於取得贓款及掩飾犯行不易遭
    人追查，對於提供帳戶雖無引發他人萌生犯罪之確信，但仍
    以基於幫助他人詐欺取財之不確定故意，於95年2 月16日到
    屏東縣屏東市火車站附近之「全利行」，將其在中華郵政股
    份有限公司屏東厚生郵局開設（局號000000-0號、帳號0000
    00-0號，下稱屏東厚生郵局）之帳號存簿、金融卡及該金融
    卡之密碼寄至台中市「中原站」之寄件人為「曾美雪」之成
    年女子使用，嗣該成年女子於取得前揭帳戶後，即交由某不
    詳電話詐騙集團之人使用，嗣於95年2 月21日15時許，由詐
    騙集團成員撥打乙○○○之電話，向乙○○○佯稱：乙○○
    ○有案件繫屬於高雄地檢署，屢經傳喚未到庭，如不欲被羈
    押及凍結銀行帳戶內之存款，需匯款6 萬元至指定帳戶內云
    云，致乙○○○誤信為真而陷於錯誤，於同日17時許，至台
    北縣蘆洲市○○街中原郵局匯款6 萬元至甲○○○之上開帳
    戶內，嗣乙○○○發覺有異，始知受騙。
二、案經屏東縣警察局屏東分局報告臺灣屏東地方法院檢察署檢
    察官偵查起訴。
    理  由
甲、程序方面
一、按被告以外之人於審判外之言詞或書面陳述，除法律有規定
    者外，不得作為證據；又被告以外之人於審判外之陳述，雖
    不符前4 條之規定，而經當事人於審判程序同意作為證據，
    法院審酌該言詞陳述或書面陳述作成時之情況，認為適當者
    ，亦得為證據。當事人、代理人或辯護人於法院調查證據時
    ，知有第159 條第1 項不得為證據之情形，而未於言詞辯論
    終結前聲明異議者，視為有前項之同意，刑事訴訟法第159
    條第1 項、第159 條之5 分別定有明文。本件被害人乙○○
    ○於警詢中之陳述為前開刑事訴訟法第159 條第1 項之傳聞
    證據，惟檢察、被告於原審言詞辯論終結前並未就其證據能
    力聲明異議，依前開刑事訴訟法第159 條之5 第2 項之規定
    ，被害人於警詢中之陳述亦有證據能力，合先敘明。
二、再按對臺灣屏東地方法院檢察署函查事項之覆函，是否屬傳
    聞證據或有刑事訴訟法第159 條之4 傳聞法則例外規定之適
    用，應視個別函覆內容、性質、署名人是否為承辦人等具體
    情形個別認定之（92年8 月刑事訴訟新制法律問題研討會提
    案臺灣高等法院高雄分院研討意見）。本件檢察官依職權函
    詢中華郵政股份有限公司屏東厚生郵局有關被告是否交易往
    來明細及彰化商業銀行屏東分行之開戶資料暨掛失紀錄等所
    為之函覆，係該銀行人員紀錄客戶交易明細資料，具例行性
    性質甚明，核與刑事訴訟法第159 條第2 款從事業務之人於
    業務上或通常業務過程所須製作之證明文書規定相符；此外
    又查無該文書有何顯有不可信之情形，依刑事訴訟法第159
    條之4 第2 款規定，亦得為證據。
乙、實體方面
一、上開犯罪事實業據上訴人即被告甲○○○於本院準備程序中
    坦承不諱，另辯稱：原審判太重，我承認有將帳戶、提款卡
    及密碼寄給台中市「中原站」的曾美雪，但我不是賣給他們
    ，我也是受害者，我沒有拿他們的錢等語，是詐騙集團的人
    騙我可以貸款，他們叫我寄錢及帳戶給他們聯徵，說可以幫
    我辦貸款云云（見本院卷第29頁）。經查：
  (一)上揭屏東厚生郵局帳戶，係為被告於88年間所申請之事實，
    為被告自承在卷，並有屏東厚生郵局客戶歷史交易清單1 份
    附卷可證（見偵查卷第14-15 頁），是上開帳戶為被告所申
    請之事實，堪以認定。
  (二)證人即被害人乙○○○於95年2 月21日15時許，經一成年人
    向其佯稱有案件繫屬於高雄地檢署，屢經傳喚未到庭，為免
    被羈押及凍結銀行帳戶存款，需匯款6 萬元至指定帳戶內云
    云，致乙○○○誤信為真而陷於錯誤，於同日17時許，前往
    台北縣蘆洲市○○街中原郵局匯款6 萬元至被告上開屏東厚
    生郵局之帳戶內，嗣乙○○○發覺有異，始知受騙等事實，
    業據證人乙○○○於警詢中供述詳實，並有郵政國內匯款執
    據（見警卷第13頁）及甲○○○之開戶資料暨存摺交易往來
    明細查詢單1 份（見警卷第22頁至第24頁）附卷可參，是乙
    ○○○因受騙而交付財物等情，堪信為真實。
  (三)查金融機構存款帳戶事關存戶個人財產權益之保障，存摺乃
    係個人資金往來情形之紀錄，印鑑、提款卡、密碼則為領取
    款項之重要憑證，除非本人或與本人關係密切者，實難認有
    何理由可自由流通使用，一般人亦均妥為保管防止他人任意
    使用之認識而有盜領等情事之發生，縱使特殊情況偶有交付
    他人使用之需，亦必然深入瞭解用途後再行提供使用，方符
    常情，且近來新聞媒體，對於犯罪者常大量收購或使用他人
    存款帳戶後，再持以供作犯罪使用，藉此逃避檢警查緝之情
    事，多所報導，一般人已可預見此等重要物品如落入不明人
    士手中，極易被利用為與財產有關之犯罪工具。本件被告於
    雖另辯稱其郵局存摺、金融卡及密碼係為辦理信用貸款徵信
    而交付他人云云，然被告自承為國中畢業之人，以開設洗衣
    店為業，並自76年起至83年從事股票、期貨買賣之經濟活動
    ，投資方式並有融資、融券及以所有權狀擔保之期貨空中交
    易，一日之交易金額曾高達4 、5 百萬元等語在卷（見原審
    卷第25頁），應有相當智識知悉前述應妥善保管存摺及提款
    卡之事項，且被告亦於原審準備程序中自承前於94年底間，
    亦曾經為人以此種方式要騙得其信用卡、存摺及密碼，經其
    發覺有異後，經對方告知係要利用其帳戶作為人頭帳戶等語
    在卷（見原審卷第11頁背面），則被告應就詐騙集團在分類
    廣告以此種模式收集人頭帳戶應有所知悉，而被告竟未為警
    惕而在短於2 月之時間內又再度交付個人金融帳戶與不認識
    之他人，況被告亦有足夠之投資理財及向銀行、券商開立帳
    戶等社會經驗，應當知悉辦理貸款並無需自行提供帳戶、密
    碼及金融卡供聯合徵信之用，足見被告前詞所辯殊無可採。
  (四)按刑法上之故意，可分為直接故意與不確定故意（間接故意
    ），所謂「不確定故意」，係指行為人對於構成犯罪之事實
    ，預見其發生而其發生並不違背其本意者，刑法第13條第2
    項定有明文。又按刑法上之幫助犯，係指以幫助之意思，對
    於正犯資以助力，而未參與實施犯罪之行為者而言，是行為
    人主觀上若係以幫助他人犯罪之意思，而在客觀上從事構成
    要件以外之行為，應論以幫助犯。本件被告將郵局帳戶之存
    摺、提款卡及密碼交由不熟識之他人使用，可能遭他人用以
    供作犯罪之人頭帳戶，應有預見之可能性。惟被告交付上開
    郵局帳戶存摺、提款卡及密碼與他人之行為，尚非詐欺取財
    罪構成要件之行為，且並無證據顯示被告與為此犯行者有犯
    意之聯絡，故僅足認被告有幫助他人從事詐欺取財犯行之不
    確定故意。
  (五)綜上所述，本件事證明確，被告犯行應可認定。
二、按刑法上之幫助犯，係對於犯罪與正犯有共同之認識，而以
    幫助之意思，對於正犯資以助力，而未參與實施犯罪之行為
    者而言（最高法院75年度台上字第1509號、88年度台上字第
    1270號判決亦同此意旨）。是如未參與實施犯罪構成要件之
    行為，且係出於幫助之意思提供助力，即屬幫助犯，而非共
    同正犯。本件被告基於幫助之犯意，提供郵局存款帳戶、存
    摺、密碼予詐騙集團之人使用之行為，係參與構成要件以外
    之行為，且無證據證明被告係以正犯而非以幫助犯之犯意參
    與犯罪之情形下，應認其所為係幫助犯而非正犯行為。核被
    告所為係犯修正前刑法第339 條第1 項、30條之幫助詐欺取
    財罪。被告所為既屬幫助犯，應從刑法第30條第2 項之規定
    依正犯之刑減輕之。
三、原審據以論處被告罪刑，固非無見。惟刑罰之量定，為求個
    案裁判之妥當性，法律固賦與法院裁量權，但此項裁量權之
    行使，並非漫無標準，仍應依刑法第57條所列各款規定事項
    （含犯罪所生損害及犯後態度等），審酌行為人及其行為等
    一切情狀，為整體之評價，使罪刑均衡，輕重得宜。查被告
    於原審就本件犯行固矢口否認，原審因認被告毫無悔意，然
    被告於本院準備程序時，對上開犯行已坦承不諱，並表示後
    悔之意，犯後態度尚佳，且被害人乙○○○因本件所受之損
    害為6 萬元，尚非鉅大。被告上訴意旨原否認犯罪固無理由
    ，惟原審就被告於本院坦承犯行之犯後態度未及審酌，亦未
    審酌被告因本案所造成損害之輕重，亦有可議之處，自應由
    本院將原判決撤銷改判。爰審酌被告任意將其所有之上開郵
    局帳戶、存摺、密碼提供他人使用，不顧該帳戶可能遭他人
    用以作為犯罪工具，逃避犯罪之查緝，破壞社會治安及有礙
    金融秩序，助長犯罪歪風，並增加追緝犯罪及被害人尋求救
    濟之困難，惟念其於本院審理時坦承犯行，有悔悟之意，且
    被害人所匯之金額僅6 萬元，損害尚非重大等一切情狀，量
    處拘役55日，並依修正前刑法第41條第1 項前段規定，諭知
    易科罰金之折算標準【查被告行為後，刑法於94年2 月2 日
    經總統令修正公布，於95年7 月1 日施行。又行為後法律有
    變更者，適用行為時之法律。但行為後之法律有利於行為人
    者，適用最有利於行為人之法律。修正後之刑法第2 條第1
    項定有明文。而比較新舊法時應就罪刑有關之共犯、未遂犯
    、想像競合犯、牽連犯、連續犯、結合犯，以及累犯加重、
    自首減輕暨其他法定加減原因（如身分加減）與加減例等一
    切情形，綜其全部罪刑之結果而為比較（最高法院95年5 月
    23 日 刑事庭第8 次會議決議參照）。本件被告行為後，刑
    法第41條第1 項前段已有修正，被告行為時之刑法第41條第
    1 項前段規定：「犯最重本刑為5 年以下有期徒刑以下之刑
    之罪，而受6 個月以下有期徒刑或拘役之宣告，因身體、教
    育、職業、家庭之關係或其他正當事由，執行顯有困難者，
    得以1 元以上3 元以下折算1 日，易科罰金」又行為人行為
    時之易科罰金折算標準，修正前罰金罰鍰提高標準條例第2
    條前段（現已刪除）規定，就其原定數額提高為100 倍折算
    1 日，則本件行為人行為時之易科罰金折算標準，應以銀元
    300 元折算1 日，經折算為新臺幣後，應以新臺幣900 元折
    算為1 日。至於94年1 月7 日修正、95年7 月1 日公布施行
    之刑法第41條第1 項前段，則規定：「犯最重本刑為5 年以
    下有期徒刑以下之刑之罪，而受6 個月以下有期徒刑或拘役
    之宣告者，得以新臺幣1000元、2000元或3000元折算1 日，
    易科罰金」。比較修正施行前後之易科罰金折算標準，以95
    年7 月1 日施行前之規定，較有利於行為人，則應依刑法第
    2 條第1 項前段，適用修正前刑法第41條第1 項前段規定，
    定其折算標準】。至被告提供予詐騙集團使用之上開郵局帳
    戶物件，均非屬被告本件犯罪義務沒收之物，且皆未扣案，
    復無證據足證該等物件現尚未滅失，再者，依現今一般金融
    機構之約款，金融機構所發給之存摺、金融卡多原則上約定
    屬金融機構所有，況被告既係將該等物件交付予他人，縱使
    認該等物件皆原為被告所有，被告亦已處分轉讓予他人，該
    等物件是否仍屬被告所有，亦有疑問，斟酌上開帳戶業經相
    關機構列為犯罪帳戶，已無再為人利用之虞，相關物件亦已
    屬無用之物，為免日後執行之困擾，爰不予宣告沒收，併此
    敘明。
四、被告經合法傳喚，無正當理由不到庭，爰不待其陳述逕行判
    決。
據上論結，應依刑事訴訟法第369 條第1 項前段、第364 條、第
371 條、第299 條第1 項前段，刑法第30條、第339 條第1 項、
修正前刑法第41條第1 項前段，罰金罰鍰提高標準條例第1 條前
段、修正前罰金罰鍰提高標準條例第2 條，現行法規所定貨幣單
位折算新臺幣條例第2 條，判決如主文。
本案經檢察官林慶宗到庭執行職務。
中　　華　　民　　國　　96　　年　　5 　　月　　29　　日
                  刑事第八庭    審判長法  官  李炫德
                                      法  官  簡志瑩
                                      法  官  陳志銘
以上正本證明與原本無異。
不得上訴。
中　　華　　民　　國　　96　　年　　5 　　月　　29　　日
　　　　　　　　　　　　　　　　　　　書記官  盧雅婷
附錄本件判決論罪科刑法條：
刑法第339條第1項：
意圖為自己或第三人不法之所有，以詐術使人將本人或第三人之
物交付者，處5 年以下有期徒刑、拘役或科或併科1,000 元以下
罰金。
